臺灣高等法院民事判決
111年度上字第248號
上  訴  人  立軒營造工程有限公司

法定代理人  劉秉軒
訴訟代理人  繆璁律師
被  上訴人  周春雄  
訴訟代理人  彭成桂律師
上列當事人間請求返還所有物等事件，上訴人對於中華民國110
年12月29日臺灣臺北地方法院109年度訴字第8532號第一審判決
提起上訴，本院於111年8月9日言詞辯論終結，判決如下：
    主      文
上訴駁回。
第二審訴訟費用由上訴人負擔。
    事實及理由
一、被上訴人經合法通知未於言詞辯論期日到場，核無民事訴訟
    法第386條所列各款情形。爰依上訴人之聲請，由其一造辯
    論而為判決。
二、被上訴人主張：原判決附表所示型號之挖土機（下稱系爭挖
    土機）為伊所有。伊於民國107年6月10日與原審共同被告樹
    隆工程有限公司（下稱樹隆公司）簽訂附條件買賣契約書，
    將系爭挖土機交付樹隆公司占有使用，約定由樹隆公司以新
    臺幣（下同）180萬元向伊購買，價金於簽約時起3個月內付
    清，樹隆公司履行該契約書各條款之規定並經伊書面承諾時
    ，始取得系爭挖土機所有權。詎樹隆公司未經取得系爭挖土
    機所有權，亦未經伊同意，即於107年8月15日將系爭挖土機
    質押交付予上訴人。上訴人無權占有系爭挖土機，伊得請求
    返還等情。爰依民法第767條第1項規定，求為命上訴人返還
    系爭挖土機，並願供擔保請准宣假執行（原審命上訴人返還
    ，並為准、免假執行之宣告。上訴人聲明不服，提起上訴。
    被上訴人在原審對樹隆公司為請求部分，非屬本院審理範圍
    ，茲不贅述）。並答辯聲明：上訴駁回。
三、上訴人則以：樹隆公司於107年8月15日因尚欠伊工程款約90
    萬元，以系爭挖土機質押至107年10月31日止，並交付予伊
    占有使用，且表示：屆時若未結清，系爭挖土機即屬伊所有
    。嗣至107年10月31日，樹隆公司積欠伊之工程款累至149萬
    3385元未依約結清。伊因樹隆公司占有系爭挖土機，信賴其
    為所有權人，善意受讓而取得系爭挖土機所有權，被上訴人
    不得請求伊返還等語置辯。並上訴聲明：㈠原判決廢棄。㈡被
    上訴人在第一審之訴及假執行之聲請均駁回。
四、兩造不爭執事項（見本院卷第128至129頁）：
  ㈠被上訴人於105年6月間取得原判決附表所示型號挖土機1台（
    即系爭挖土機）之所有權（見臺灣新北地方法院109年度訴
    字第2685號卷〈下稱2685號卷〉第23、25、27、29頁、本院卷
    第69至70頁），但被上訴人並未取得系爭挖土機之報關單原
    本。
  ㈡被上訴人自105年6月10日起將系爭挖土機交付予樹隆公司占
    有使用，嗣於105年7月2日簽訂如2685號卷第29頁所示之機
    具租賃合約書（下稱系爭租約），約定被上訴人自105年6月
    10日將系爭挖土機交租予樹隆公司，每月租金8萬元。
  ㈢被上訴人與樹隆公司於107年6月10日簽訂如2685號卷第31至3
    3頁所示之附條件買賣契約書，約定由樹隆公司以180萬元向
    被上訴人購買系爭挖土機，價金於簽約時起3個月內付清，
    樹隆公司履行該契約書各條款之規定，並經被上訴人書面承
    諾時，始取得系爭挖土機之所有權，該契約有效期間自107
    年6月10日起至107年9月10日止。
  ㈣樹隆公司曾於107年8月15日簽署如原審卷第57頁所示文書，
    表示：因尚欠上訴人工程款約90萬元，以系爭挖土機抵押至
    107年10月31日前止，若未結清，系爭挖土機即屬上訴人所
    有等語，並移轉系爭挖土機占有予上訴人。
  ㈤被上訴人於108年12月13日寄發存證信函，催告樹隆公司應於
    7日內給付系爭租約自107年8月起至108年12月共15個月之租
    金120萬元。樹隆公司則於108年12月24日以存證信函告知被
    上訴人：伊因積欠上訴人款項，已於107年8月15日將系爭挖
    土機暫抵押於上訴人等語（見2685號卷第35至37、39頁）。
  ㈥被上訴人與樹隆公司於109年1月1日簽訂機具租賃終止協議書
    ，合意終止系爭租約，並約定樹隆公司應於3日內返還系爭
    挖土機（見2685號卷第43頁）。
  ㈦上訴人與樹隆公司於109年3月27日在臺灣臺北地方法院就樹
    隆公司至107年10月30日止積欠上訴人之工程款以109年度他
    調字第218號調解筆錄成立調解，其調解內容為：樹隆公司
    願給付上訴人149萬3835元，及自109年2月6日起至清償日止
    ，按年息5%計算之利息（下稱系爭調解，見原卷第59至61頁
    ）
五、本件經依民事訴訟法第463條準用同法第270條之1第1項第3
    款規定，整理並協議簡化爭點，兩造同意以本院111年6月28
    日準備程序中，兩造協議簡化之爭點為辯論範圍（見本院卷
    第129頁之筆錄）。茲就兩造之爭點及本院之判斷，分述如
    下：
  ㈠上訴人是否善意受讓系爭挖土機之占有？有無明知或因重大 
    過失不知樹隆公司無讓與系爭挖土機所有權權利之情形？是
    否依民法第801條規定，取得系爭挖土機之所有權？
  ⒈按動產之受讓人占有動產，而有民法第948條規定之情形者，
    依同法第801條之規定，縱讓與人無移轉所有權之權利，受
    讓人仍取得其所有權。惟動產之善意取得，係指基於移轉動
    產所有權之合致意思，而依有效之法律行為，由讓與人將動
    產交付善意之受讓人，縱讓與人實際並無移轉所有權之權利
    ，該善意受讓人仍取得其所有權之謂。倘受讓人非屬善意，
    應無民法第801條、第948條所定善意取得 (受讓) 之適用。
    申言之，讓與動產所有權，如讓與人無讓與其所有權之權利
    ，受讓人復明知或可得而知該讓與人無讓與權利，受讓人即
    不因之取得其所有權（最高法院71年度台上字第2819號判決
    意旨參照）。
  ⒉本件被上訴人於105年6月間取得系爭挖土機之所有權，並自1
    05年6月10日起交付予樹隆公司占有使用，且於同日與樹隆
    公司簽訂附條件買賣契約書，約定由樹隆公司以180萬元向
    被上訴人購買系爭挖土機，價金於簽約時起3個月內付清，
    待樹隆公司履行該契約書各條款之規定並經被上訴人書面承
    諾時，始取得系爭挖土機之所有權等語。嗣被上訴人於105
    年7月2日與樹隆公司簽訂系爭租約，約定被上訴人自105年6
    月10日將系爭挖土機交租予樹隆公司，每月租金8萬元。而
    被上訴人於108年12月13日寄發存證信函，催告樹隆公司應
    於7日內給付系爭租約自107年8月起至108年12月共15個月之
    租金120萬元，樹隆公司則於108年12月24日以存證信函告知
    被上訴人：伊因積欠上訴人款項，於107年8月15日將系爭挖
    土機暫抵押於上訴人。嗣被上訴人與樹隆公司於109年1月1
    日簽訂機具租賃終止協議書，合意終止系爭租約，並約定樹
    隆公司應於3日內返還系爭挖土機等情，為兩造所不爭（見
    兩造不爭執事項㈠、㈡、㈢、㈤、㈥、本院卷第128至129、139、
    141頁），堪信為真。準此，系爭挖土機原為被上訴人所有
    ，被上訴人因附條件買賣契約將之交付樹隆公司占有使用，
    嗣再簽訂系爭租約，並於109年1月1日終止租約，樹隆公司
    已承諾返還系爭挖土機予被上訴人，未見被上訴人依前揭附
    條件買賣契約約定，以書面承諾讓與系爭挖土機。樹隆公司
    未曾因被上訴人讓與而取得系爭挖土機之所有權，自無移轉
    系爭挖土機所有權予他人之權利。至上訴人在本院言詞辯論
    期日另陳稱：原證1、4、5係被上訴人臨訟製作之資料云云
    ，係就前揭不爭執事項追復爭執，因未經被上訴人同意，且
    上訴人亦未舉證以實其說，核非可採。
  ⒊樹隆公司曾於107年8月15日向上訴人表示：因積欠上訴人工
    程款約90萬元，以系爭挖土機抵押至107年10月31日前止，
    若未結清，系爭挖土機即屬上訴人所有等語，並移轉系爭挖
    土機之占有予上訴人，為兩造所不爭執（見兩造不爭執事項
    ㈣），雖堪信為真。然樹隆公司無移轉系爭挖土機所有權予
    他人之權利，已詳如前述，其竟為前揭附條件移轉系爭挖土
    機所有權予上訴人之意思表示，並將系爭挖土機交付上訴人
    占有，依照前揭說明，上訴人如明知或可得而知樹隆公司無
    讓與系爭挖土機所有權之權利，即無從因樹隆公司未於107
    年10月31日結清積欠工程款，即善意取得系爭挖土機所有權
    。查，挖土機為價值昂貴之動產，中古挖土機買賣，因無登
    記公示制度，故須仰賴進口挖土機時之相關證明文件之出示
    ，以確認其所有權歸屬。易言之，中古挖土機所有權之移轉
    ，可透過進口報單等證明文件之提出，判斷讓與人有無移轉
    所有權之權利。此由從事中古挖土機買賣之台明重工實業有
    限公司於110年9月8日函復原審法院，略謂：台灣因未生產
    挖土機，故全新及中古挖土機來源均為進口，由代理商或貿
    易商向國外購買後，向海關申報進口，通關完稅後海關會就
    每一部挖土機核發進口報單，正本於買賣交易完成後交付客
    戶，海關核發之進口報單為所有權人最有利之證明（見原審
    卷第199頁）；台灣建設機械協會於110年9月27日函復原審
    法院，略稱：中古挖土機進口，進口商當取得進口證明、海
    關進口貨物稅和營業稅繳納證明及出廠證明，第一次交易買
    賣雙方須簽訂合約，開立發票並檢附進口證明、原廠出廠證
    明，確認產權轉移及機具來源，如再次轉售，賣方需出示前
    開進貨來源發票、買賣合約、進口證明、出廠證明，確定所
    有權及來源，雙方再進行簽訂合約，並轉附進口證明及出廠
    證明等文件等語（見原審卷第237頁），即可知悉。據此，
    樹隆公司於107年8月15日簽署如原審卷第57頁所示文書，表
    示：因尚欠上訴人工程款約90萬元，以系爭挖土機抵押至10
    7年10月31日前止，若未結清，系爭挖土機即屬上訴人所有
    等語（見兩造不執事項㈣），當時乃至107年10月31日，上訴
    人並非無從透過前揭方法得知樹隆公司無移轉系爭挖土機所
    有權之權利，已難謂善意。又上訴人從事營造工程業務，應
    知系爭挖土機價值昂貴，所有權易生爭議，其既非不可要求
    樹隆公司出示進口報單等相關文件以確認所有權歸屬，卻未
    為之，亦有重大過失，更難認為善意。依照首揭說明，上訴
    人無從因善意受讓取得系爭挖土機之所有權。至上訴人受讓
    系爭挖土機無論是否支付相當合理之對價，均無解其可得而
    知卻因重大過失不知樹隆公司無移轉所有權權利之認定，附
    此敘明。 
  ㈡按所有人對於無權占有或侵奪其所有物者，得請求返還之。
    民法第767條第1項前段定有明文。本件被上訴人為系爭挖土
    機所有權人，上訴人因樹隆公司表示移轉系爭挖土機所有權
    而占有系爭挖土機，因難認善意受讓而無從適用民法第801
    條、第948條規定取得其所有權，已如前述。準此，上訴人
    占有系爭挖土機並無正當法律權源，被上訴人自得依民法第
    767條第1項前段規定，請求上訴人返還系爭挖土機。 
六、綜上所述，被上訴人依民法第767條第1項前段規定，請求上
    訴人返還系爭挖土機，核屬正當，應予准許。從而，原審為
    上訴人敗訴之判決，並無不合。上訴論旨指摘原判決此部分
    不當，求予廢棄改判，為無理由，應駁回上訴。
七、本件事證已臻明確，兩造其餘之攻擊或防禦方法及所用之證
    據，經本院斟酌後，認為均不足以影響本判決之結果，爰不
    逐一論列，附此敘明。
八、據上論結，本件上訴為無理由。依民事訴訟法第449條第1項
    、第78條、第463條、第385條第1項前段，判決如主文。
中　　華　　民　　國　　111 　年　　8 　　月　　23　　日
                  民事第十四庭  
                        審判長法  官  蔡和憲
                              法  官  周珮琦
                              法  官  周群翔
正本係照原本作成。
如不服本判決，應於收受送達後20日內向本院提出上訴書狀，其
未表明上訴理由者，應於提出上訴後20日內向本院補提理由書狀
（均須按他造當事人之人數附繕本）上訴時應提出委任律師或具
有律師資格之人之委任狀；委任有律師資格者，另應附具律師資
格證書及釋明委任人與受任人有民事訴訟法第466 條之1第1項但
書或第2項所定關係之釋明文書影本。如委任律師提起上訴者，
應一併繳納上訴審裁判費。
中　　華　　民　　國　　111 　年　　8 　　月　　24　　日
　　
　　　　　　　　　　　　　　  書記官  秦千瑜